ACORDAO-COMPLETO-2411713

ACÓRDÃO 6194/2020 ATA 17/2020 - SEGUNDA CÂMARA

VISTOS, relatados e discutidos estes autos de reformas deferidas em favor de Fábio Santos do Amorim, Fernando César dos Santos Jacintho, Fernando Mulé e Flávio Souza dos Santos Vaz Sardinha pelo Comando do Pessoal de Fuzileiros Navais junto ao Comando da Marinha;
ACORDAM os Ministros do Tribunal de Contas da União, reunidos em Sessão da 2ª Câmara, nos termos do art. 71, III e IX, da Constituição de 1988, e dos arts. 1º, V, 39, II, e 45 da Lei nº  8.443, de 1992, além dos arts. 260, § 1º, e 262, § 2º, do RITCU, ante as razões expostas pelo Relator, em:
	9.1. considerar legais os atos iniciais de reforma em favor de Fábio Santos do Amorim (à Peça 2 sob o nº 10001581-07-2015-000246-1) , Fernando César dos Santos Jacintho (à Peça 3 sob o nº  10001581-07-2015-000373-5) , Fernando Mulé (à Peça 5 sob o nº 10001581-07-2016-000064-0) e Flávio Souza dos Santos Vaz Sardinha (à Peça 6 sob o nº 10001581-07-2015-000248-8) , concedendo-lhes os respectivos registros;
	9.2. considerar ilegal o ato de alteração da reforma em favor de Fernando Mulé (à Peça 2 sob o nº 47988/2019) , negando-lhe o respectivo registro;
9.3. dispensar o ressarcimento das quantias percebidas indevidamente, mas de boa-fé, em consonância com a Súmula n.º 106 do TCU;
9.4. determinar que, no prazo de 15 (quinze) dias contados da ciência desta deliberação, o Comando do Pessoal de Fuzileiros Navais junto ao Comando da Marinha adote as seguintes medidas:
9.4.1. faça cessar os pagamentos decorrentes do ato ora considerado ilegal pelo item 9.2 deste Acórdão, sob pena de responsabilidade solidária da autoridade administrativa omissa, nos termos do art. 71, IX, da Constituição de 1988 e do art. 262, caput, do Regimento Interno do TCU; 
9.4.2. dê ciência do inteiro teor desta deliberação ao interessado indicado no item 9.2 deste Acórdão, alertando-o de que o efeito suspensivo proveniente da eventual interposição de recurso junto ao TCU não o eximirá da devolução dos valores percebidos indevidamente após a notificação, diante do não provimento ao referido recurso, devendo encaminhar os comprovantes dessa notificação ao TCU no prazo de até 30 (trinta) dias;
9.4.3. encaminhe a este Tribunal, se for o caso, nos termos do art. 262, § 2º, do Regimento Interno do TCU, o novo ato da aludida reforma apontada no item 9.2 deste Acórdão, sem a ilegalidade suscitada nesta deliberação, para ser submetido à apreciação pelo TCU, na forma do art. 260, caput, do Regimento Interno do TCU;
9.5. determinar que a unidade técnica adote as seguintes medidas:
9.5.1. envie a cópia do presente Acórdão, com o Relatório e a Proposta de Deliberação, ao Comando do Pessoal de Fuzileiros Navais junto ao Comando da Marinha, para ciência e efetivo cumprimento ao item 9.4 deste Acórdão; e
9.5.2. arquive o presente processo, sem prejuízo de promover o monitoramento da determinação proferida pelo item 9.4 deste Acórdão, representando ao TCU, se necessário.

Atos de reformas deferidas pelo Comando do Pessoal de Fuzileiros Navais.

Segunda Câmara

Comando do Pessoal de Fuzileiros Navais junto ao Comando da Marinha.

3. Interessados: Fábio Santos do Amorim (CPF XXX.126.647-XX); Fernando César dos Santos Jacintho (CPF XXX.861.117-XX); Fernando Mulé (CPF XXX.095.537-XX); e Flávio Souza dos Santos Vaz Sardinha (CPF XXX.837.767-XX).

13.1. Ministros presentes: Ana Arraes (Presidente), Augusto Nardes, Aroldo Cedraz e Raimundo Carreiro.
13.2. Ministros-Substitutos presentes: Marcos Bemquerer Costa e André Luís de Carvalho (Relator).

ANDRÉ DE CARVALHO

Trata-se de reformas deferidas em favor de Fábio Santos do Amorim, Fernando César dos Santos Jacintho, Fernando Mulé e Flávio Souza dos Santos Vaz Sardinha pelo Comando do Pessoal de Fuzileiros Navais junto ao Comando da Marinha.
2.	Após a análise final do feito, a Auditora Federal Cristina Monken Mascarenhas lançou o seu parecer conclusivo à Peça 8, com a anuência, por delegação de competência, do diretor da Sefip (Peça 9) , nos seguintes termos:
	" (...) 2. Os atos foram submetidos à apreciação do Tribunal de Contas da União (TCU) para fim de registro, nos termos do art. 71, inciso III, da Constituição Federal. O cadastramento e a disponibilização ao TCU ocorreram por intermédio do Sistema de Apreciação e Registro de Atos de Admissão e Concessões (Sisac) , na forma dos arts. 2o, caput e inciso V, e 4o, caput, da então Instrução Normativa - TCU 55/2007.
	Exame técnico
	3. Os procedimentos para exame, apreciação e registro de atos de pessoal encontram-se, atualmente, estabelecidos na Instrução Normativa - TCU 78/2018 e na Resolução - TCU 206/2007. Em seus arts. 4o, § 2o, e 3o, § 3o, respectivamente, essas normas dispõem que os atos de pessoal disponibilizados por meio do Sisac devem ser submetidos a crítica automatizada do próprio sistema, com base em parâmetros predefinidos.
	4.	Relativamente aos atos de concessão de reforma, as rotinas de crítica das informações cadastradas no Sisac foram elaboradas e validadas levando-se em conta as peculiaridades desses atos. Os itens de verificação do sistema compreendem prazos e fundamentos legais, assim como eventuais ocorrências de acumulação. Trata-se de verificações mais abrangentes, minuciosas e precisas do que aquelas que podem ser realizadas por mãos humanas, proporcionando um nível de segurança ainda maior.
	5.	Além da crítica automatizada, há verificação humana adicional no caso de haver alertas do sistema ou informações não formatadas, como esclarecimentos do gestor ou do controle interno. 
	6.	A análise dos atos em estudo e pesquisas aos sistemas internos do Tribunal identificaram as seguintes situações:
	a)	O Sr. Fabio Santos Do Amorim foi reformado com base no Decreto 71.500/1972, como forma de punição, em cumprimento de decisão final exarada pelo Conselho de Disciplina, conforme esclarecimentos do gestor de pessoal;
	b)	O Sr. Fernando César Dos Santos Jacintho foi reformado por ter alcançado a idade limite de permanência na reserva. Acumula proventos da inatividade com um cargo efetivo ocupado desde 1º/7/1994 como dirigente do serviço público estadual e distrital na Secretaria de Estado de Educação do Rio de Janeiro. Trata-se de situação que se enquadra na exceção à proibição de acumulação prevista pelo art. 11 da Emenda Constitucional 20, de 15/12/1998:  
	'A vedação prevista no art. 37,  § 10, da Constituição Federal, não se aplica aos membros de poder e aos inativos, servidores e militares, que, até a publicação desta Emenda, tenham ingressado novamente no serviço público por concurso público de provas ou de provas e títulos, e pelas demais formas previstas na Constituição Federal, sendo-lhes proibida a percepção de mais de uma aposentadoria pelo regime de previdência a que se refere o art. 40 da Constituição Federal, aplicando-se-lhes, em qualquer hipótese, o limite de que trata o  § 11 deste mesmo artigo.'
	b.1) No caso em estudo, o militar foi transferido para a reserva em 1995 e reformado em 2012. Ingressou no serviço público municipal em 1998, data anterior à EC 20/1998, podendo ser considerada legal a acumulação;
	c)	O Sr. Flávio Souza Dos Santos Vaz Sardinha foi reformado por determinação de julgado do STM, por indicação do Conselho de Justificação, com base no art. 106, inciso V, da Lei 6.880/1980;
	d)	O Sr. Fernando Mulé possui dois atos de concessão de reforma, um inicial e outro de alteração. Em seu ato inicial de concessão de reforma, o interessado foi reformado por idade limite de permanência na reserva e alcançou proventos calculados com base em um posto acima na passagem para a inatividade por contar com mais de trinta anos de atividade, de acordo com o que prescreve o art. 5ª, inciso II da Lei 6.880/1980 (redação anterior à Lei 13.954/2019) . Já o ato de alteração pretende elevar em mais um posto a base de cálculo para o recebimento do soldo, com base no art. 110, § 1º da Lei 6.880/1980. Acontece que o militar já¿ se encontrava reformado por idade limite de permanência na reserva. Quanto a este caso, cabe tecer algumas considerações. 
	d.1) E¿ importante salientar que esta Corte de Contas, recentemente, mudou o entendimento quanto a¿ possibilidade de o militar já¿ reformado por limite de idade para permanência na reserva receber um posto/graduação acima, para fins de proventos, por ocasião de sua reforma por incapacidade, amparada no art. 110 da Lei 6.880/1980, firmando entendimento de que apenas militares da ativa ou da reserva podem receber a majoração no posto/graduação, conforme texto da lei a seguir: 
	'Art. 110. O militar da ativa ou da reserva remunerada, julgado incapaz definitivamente por um dos motivos constantes dos incisos I e II do art. 108, será¿ reformado com a remuneração calculada com base no soldo correspondente ao grau hierárquico imediato ao que possuir ou que possuía na ativa, respectivamente: 
	§ 1º Aplica-se o disposto neste artigo aos casos previstos nos itens III, IV e V do artigo 108, quando, verificada a incapacidade definitiva, for o militar considerado invalido, isto e¿, impossibilitado total e permanentemente para qualquer trabalho. 
	§ 2º Considera-se, para efeito deste artigo, grau hierárquico imediato: 
	a) o de Primeiro-Tenente, para Guarda-Marinha, Aspirante-a-Oficial e Suboficial ou Subtenente; 
	b) o de Segundo-Tenente, para Primeiro-Sargento, Segundo-Sargento e Terceiro- 
Sargento; e 
	c) o de Terceiro-Sargento, para Cabo e demais prac¿as constantes do Quadro a que se refere o artigo 16. 
	§ 3º Aos benefícios previstos neste artigo e seus parágrafos poderão ser acrescidos outros relativos a¿ remuneração, estabelecidos em leis especiais, desde que o militar, ao ser reformado, já¿ satisfaça às condições por elas exigidas.' 
	d.2) Dessa forma, como o caso semelhante abordado no Acórdão 2225/2019-TCU-Plenáriolena¿rio, da Relatoria do Ministro Benjamin Zymler, entende-se que o benefício previsto no art. 110 da Lei 6.880/1980, expressamente dirigido ao militar da ativa ou da reserva remunerada, não alcança o militar reformado. 
	d.3) O interessado foi reformado em 14/8/2004 por ter atingido idade limite de permanência na reserva, nos termos do art. 106, I, da Lei 6.880/1980. Pretende, no ato de alteração, a melhoria da reforma para que seus proventos passem a ser calculados com base na remuneração de mais um posto superior na inatividade, em razão da superveniência de condição que determina a sua invalidez. 
	d.4) Não existe, portanto, amparo legal para a concessão desta melhoria, devendo o ato de alteração da reforma ser considerado ilegal e negado o seu registro. 
	Conclusão 
	7. Tendo em vista as análises dos atos de concessão de reforma aqui analisados, esta unidade técnica considera que os atos iniciais dos interessados Fabio Santos Do Amorim, Flávio Souza Dos Santos Vaz Sardinha, Fernando Mulé e Fernando César Dos Santos Jacintho podem receber a chancela de legalidade e o registro por este Tribunal. Já o ato de alteração de reforma do interessado Fernando Mulé deve ser considerado ilegal e negado o seu registro, porque não há amparo legal para a concessão da melhoria da sua reforma inicial. 
	Proposta de encaminhamento 
	8.	Ante o exposto, propõe-se: 
	a)	considerar legal e determinar o registro dos atos de concessão inicial de reforma a Fabio Santos Do Amorim, Flávio Souza Dos Santos Vaz Sardinha, Fernando Mulé e Fernando César Dos Santos Jacintho, com fundamento nos arts. 71, inciso III, da Constituição Federal, 1º, inciso V, e 39, inciso II, da Lei 8.443/1992 e 260, § 1º, do Regimento Interno do Tribunal de Contas da União; 
	b)	considerar ilegal e negar o registro do ato de alteração de reforma de Fernando Mulé, com fundamento nos arts. 71, inciso III, da Constituição Federal, 1º, inciso V, e 39, inciso II, da Lei 8.443/1992 e 260, § 1º, do Regimento Interno do Tribunal de Contas da União;
	b.1) dispensar o ressarcimento das quantias indevidamente recebidas de boa-fé¿ pelo interessado, consoante o disposto no Enunciado 106 da Súmula da Jurisprudência do TCU; 
	b.2) determinar ao Comando da Marinha que: 
	b.2.1) no prazo de 15 (quinze) dias, a contar da ciência desta deliberação, abstenha-se de realizar pagamentos decorrentes do ato impugnado, sujeitando-se a autoridade administrativa omissa a¿ responsabilidade solidária, nos termos do art. 262, caput, do Regimento Interno/TCU; 
	b.2.2) de¿ ciência, no prazo de 15 (quinze) dias, a contar do recebimento da notificação deste Acórdão, ao interessado, encaminhando a este Tribunal, no prazo de 30 (trinta dias) , comprovante da referida ciência; e 
	b.2.3) alerte o interessado que o efeito suspensivo proveniente da interposição de possíveis recursos perante o TCU não o exime da devolução dos valores percebidos indevidamente após a respectiva notificação, caso os recursos não sejam providos;
	b.3) determinar a¿ Secretaria de Fiscalização de Pessoal que monitore o cumprimento das medidas indicada no subitem b.2, representando a este Tribunal, caso necessário."
3.	Enfim, por intermédio do Exmo. Sr. Procurador Marinus Eduardo De Vries Marsico, o MPTCU anuiu, em cota singela (Peça 10) , à aludida proposta da unidade técnica. 
	
É o Relatório.

não há.

Procurador Marinus Eduardo De Vries Marsico.

PESSOAL. REFORMA. INDEVIDO BENEFÍCIO CORRESPONDENTE A DOIS GRAUS HIERÁRQUICOS SUPERIORES AO POSTO OU GRADUAÇÃO NA ATIVA COM A ELEVAÇÃO DOS PROVENTOS A PARTIR DA INVALIDEZ PERMANENTE. AUSÊNCIA DE PREVISÃO LEGAL PARA A CONCESSÃO DA VANTAGEM A MILITARES JÁ REFORMADOS. ILEGALIDADE DE 1 (UM) ATO COM A NEGATIVA DE REGISTRO. LEGALIDADE E REGISTRO DOS DEMAIS ATOS. DETERMINAÇÕES.

REFORMA (REFO)

Secretaria de Fiscalização de Pessoal (Sefip).

Trata-se de reformas deferidas pelo Comando do Pessoal de Fuzileiros Navais junto ao Comando da Marinha sob as seguintes condições:
	Peça
	Beneficiário
	Número 
do Ato
	Tipo de Ato
	Data do Nascimento
	Vigência
	Enviado
ao TCU

	2
	Fábio Santos do Amorim
	10001581-07-2015-000246-1
	Inicial
	15/12/1972
	21/5/2014
	16/10/2015

	3
	Fernando César dos Santos Jacintho
	10001581-07-2015-000373-5
	Inicial
	 30/5/1956
	30/5/2012
	17/11/2015

	4
	Fernando Mulé
	10001581-07-2016-000065-8
	Alteração
	 14/8/1940
	26/4/2015
	  18/3/2016

	5
	Fernando Mulé
	10001581-07-2016-000064-0
	Inicial
	 14/8/1940
	14/8/2004
	  18/3/2016

	6
	Flávio Souza dos Santos Vaz Sardinha
	10001581-07-2015-000248-8
	Inicial
	19/10/1978
	25/3/2015
	 16/10/2015

2.	De toda sorte, após a análise final do feito, a Sefip pugnou pela legalidade dos atos iniciais em favor de Fábio Santos do Amorim, Flávio Souza dos Santos Vaz Sardinha, Fernando Mulé e Fernando César dos Santos Jacintho, sem prejuízo da ilegalidade do ato de alteração em favor de Fernando Mulé (Peça 4) , ao vislumbrar que não subsistiria o embasamento legal para o cálculo dos proventos de reforma pela suposta referência em dois níveis acima do então posto ostentado pelo militar na ativa, tendo o MPTCU anuído à aludida proposta da unidade técnica.
3.	O TCU pode incorporar o parecer da unidade técnica a estas razões de decidir.
4.	Como visto, o Sr. Fernando Mulé teria ocupado na ativa o posto de Capitão de Fragata, tendo sido transferido para a reserva remunerada em 2/9/1986, com o cômputo de 46 anos de idade e de 30 anos, 6 meses e 6 dias de serviço, quando passou a perceber os proventos calculados sob o posto de Capitão de Mar e Guerra, ante a aplicação do art. 50, II, da Lei n.º 6.880 (Estatuto dos Militares) , de 1980.
5.	Contudo, em 14/8/2004, o Sr. Fernando Mulé teria sido reformado, por atingir a idade-limite de permanência na reserva, mas teria permanecido com o posto de Capitão de Mar e Guerra, estando esse ato de reforma também ora em apreciação pelo TCU (Peça 5) .
6. 	Todavia, em 26/4/2015, a fundamentação para a reforma de Fernando Mulé teria, ex officio, sido alterada para a incapacidade absoluta, ante a aplicação dos arts. 104, II, 108, V, e 109 da Lei n.º 6.880 (Estatuto dos Militares) , de 1980, quando passou a perceber os proventos calculados sob o posto de Contra-Almirante, com dois níveis hierárquicos acima, então, ao posto então ostentado na atividade como Capitão de Fragata.
7. 	A Sefip assinalou, contudo, que, por meio do Acórdão 2.225 prolatado na Sessão de 18/9/2019, o Plenário do TCU teria firmado o entendimento no sentido da ausência de embasamento jurídico para o cálculo dos proventos de reforma com dois ou mais níveis hierárquicos acima daquele ostentado pelo militar na ativa, em consonância com os arts. 50, 108 e 110 da Lei n.º 6.880, de 1980.
8.	O referido Acórdão 2225/2019-TCU-Plenário estaria em plena sintonia, aliás, com o entendimento do Superior Tribunal de Justiça (STJ - REsp 1.340.075/CE sob a relatoria do Ministro Castro Meira julgado pela 2ª Turma em 9/4/2013 - DJe de 15/4/2013) no seguinte sentido:
"ADMINISTRATIVO. MILITAR. REFORMA. ALTERAÇÃO DE BENEFÍCIO. INCAPACIDADE SUPERVENIENTE. ART. 110, § 1º, C/C ART. 108, V, DA LEI 6.880/80. MILITARES DA ATIVA OU RESERVA REMUNERADA. RESTRIÇÃO. MILITAR JÁ REFORMADO. IMPOSSIBILIDADE. 
1. A reforma do militar com a remuneração calculada com base no soldo correspondente ao grau hierárquico imediato ao que possuir ou que possuía na ativa, nos termos do art. 110, § 1º, c/c o art. 108, V, da Lei 6.880/80, restringe-se aos militares da ativa ou reserva remunerada, na exata disposição do caput do art. 110, não sendo possível a concessão de tal benesse àqueles militares já reformados. 
2. Recurso especial não provido."
9.	Bem se vê, pois, que, nos termos do art. 110 da Lei n.º 6.880, de 1980, o militar da ativa ou da reserva remunerada, ao ser considerado incapaz definitivamente, seria reformado com os proventos calculados sob o grau hierárquico imediatamente superior ao ocupado na ativa, e não sob o ocupado na reserva ou na reforma por limite de idade, subsistindo, então, a ilegalidade no suscitado ato de alteração da reforma.
10.	De todo modo, como o aludido ato deu entrada no TCU há menos de 5 anos, não seria necessária a prévia oitiva do interessado no presente momento, estando esse entendimento em plena consonância com a jurisprudência do STF (v.g.: MS-25.116 e MS-25.403) e com a exceção prevista na Súmula Vinculante nº 3 do STF, além de estar em sintonia com a jurisprudência do TCU (v. g.: Acórdão 587/2011-TCU-Plenário, entre outros) . 
11.	O TCU deve assinalar a ilegalidade, portanto, do ato de alteração de reforma acostado à Peça 4, negando-lhe o respectivo registro, sem prejuízo de anotar a legalidade de todos os demais atos.
Ante o exposto, pugno pela prolação do Acórdão ora submetido a este Colegiado.
TCU, Sala das Sessões, em tagDataSessao.
Ministro-Substituto ANDRÉ LUÍS DE CARVALHO
Relator